【裁判字號】    89,上訴,841
【裁判日期】    890921
【裁判案由】    誣告
【裁判全文】
臺灣高等法院臺南分院刑事判決          八十九年度上訴字第八四一號  Ａ
      上  訴  人
      即  被  告  己  ○  ○
      選任辯護人  吳  永  茂  律師
右上訴人因誣告案件，不服臺灣臺南地方法院八十九年度訴字第二八號中華民國八十
九年五月二十九日第一審判決（起訴案號：臺灣臺南地方法院檢察署八十八年度偵字
第六０三五號），提起上訴，本院判決如左：
      主      文
原判決撤銷。
己○○無罪。
      理      由
一、公訴意旨略以：被告己○○係億邦有限公司（下稱億邦公司）之負責人，為意圖
    詐領保險金，於民國八十六年一月二十五日，以億邦公司所有存放於臺南縣永康
    市○○○路四九○巷八十弄七二之六號廠房內，價值僅新台幣（下同）一百七十
    萬餘元之電池，向新光產物保險股份有限公司（下稱新光產物保險公司）投保四
    千萬元火災保險，嗣於同月三十日凌晨，自行放火燒燬上開電池，再向新光產物
    公司申請保險理賠，俟新光產物保險公司將本件理賠委由大華公證有限公司（下
    稱大華公司）承辦，經新光產物保險公司台南分公司業務部經理乙○○與業務員
    庚○○會同大華公司業務經理甲○○、業務員丙○○至上址勘查時，發現被告有
    自行縱火欲詐領保險金之嫌，乃由新光產物保險公司檢具證據，報請警方調查，
    經臺南地方法院檢察署檢察官就被告所涉上開放火詐領保險金之事實，以其涉嫌
    公共危險罪向原審法院提起公訴（八十六年度偵字第六二五六號、第七五七七號
    ）。詎被告為避免被判決有罪，竟意圖使乙○○、庚○○、甲○○、丙○○等人
    受刑事處分，虛構乙○○、庚○○、甲○○、丙○○等人侵占或教唆侵占上開億
    邦公司遭燒燬之電池等不實事項，並具狀向原審法院提起自訴，經原審法院以八
    十七年度自字第五一五號受理在案。嗣乙○○、庚○○、甲○○、丙○○等人因
    罪嫌不足，已於八十八年三月十八日經該院判決無罪確定，因認被告涉有刑法第
    一百六十九條第一項之誣告罪嫌。
二、公訴人認上訴人即被告己○○涉犯誣告罪嫌，無非以右揭事實，業據告訴代理人
    戊○○律師到庭指訴綦詳，核與證人即上址廠房房東丁○○於原審法院八十七年
    度自字第五一五號案件審理中結證稱：燒毀之電池被告自己說要丟在甘蔗園等語
    相符。而乙○○、庚○○、甲○○、丙○○等人被訴之侵占案件亦因罪嫌不足，
    已於八十八年三月十八日該院判決無罪確定，有判決書一份在卷足憑為主要論據
    。
三、訊據被告雖坦承其係億邦公司之負責人，億邦公司所有存放右開廠房內之電池，
    向新光產物保險公司投保四千萬元火災保險，嗣上開電池被燒燬等情，惟否認有
    虛構事實誣告之犯行，辯稱：其未表示要將燒燬之電池丟棄在甘蔗園，其未央請
    將燒燬之電池帶走，是新光產物保險公司委託大華公司依保險法規定鑑定，把燒
    燬之電池載回去鑑定，其要求鑑定報告，沒有下文，要他們還這些鑑定之電池也
    沒有得到回應，其寫存證信函向他們要，因為他們不理不睬，其始向法院自訴，
    告乙○○、甲○○教唆庚○○、丙○○業務上侵占其公司遭燒燬之電池，庚○○
    、丙○○業務上侵占該電池等語。
四、按誣告罪之成立，以犯人明知所訴虛偽為其構成要件，若誤認有此事實，或以為
    有此嫌疑，自不得遽指為誣告。又告訴人所訴事實，不能證明其係實在，對於被
    訴人為不起訴處分確定者，是否構成誣告罪，尚應就其有無虛構誣告之故意以為
    斷，並非然可以誣告罪相繩，有最高法院二十年上字第七一七號及五十九年臺上
    字第五八一號判例可資參照。經查，證人即被告租用上開廠房之房東丁○○於原
    審審理時雖結證稱：「（當時被告稱燒燬的電池要如何處理？）被告本來說他那
    些已經燒燬沒有用他不要了，要丟棄在甘蔗園旁，我說不可以，要載走以免第二
    次公害，新光人壽人員聽我這麼說接說我的要求，就叫人載走，當時被告也在場
    ，沒有聽他說不可以。」等語；惟於本院審理時則結證稱：「（被告己○○是不
    是向你租用台南縣永康市○○○路四０九巷八十弄七二之六號廠房？）是。」「
    （你裡面有沒有電池？）起先不知道，後來才知道。」「（電池一共有幾個？）
    我不清楚。」「（電池是不是被燒燬？）電池一大堆，有的被燒燬，有的我不清
    楚。」「（這些燒燬的電池，己○○有沒有表示丟棄甘蔗園？）燒燬的東西放了
    一段時間，因為己○○有投保，保險公司委任一家鑑定公司處理掉，其他我不清
    楚。」「（這些東西是不是己○○表示要丟棄在附近甘蔗園，你不允許，怕影響
    公害？）他表示丟棄在附近甘蔗園，我沒有聽到，保險公司委任一家鑑定公司處
    理掉。」「（你不是在臺南地院講說己○○說電池已經燒燬了沒有用，他不要了
    ，要丟棄在甘蔗園，你表示不可以，要載走？）那時人很多，有人說燒燬了，說
    要丟棄在甘蔗園，我說不可以，因為會造成第二次公害，我不清楚誰說要丟棄在
    甘蔗園，我說不可以丟棄在甘蔗園，要處理掉。」「（當時新光保險的人員和大
    華公證公司的人有沒有在現場？）當時好幾個人在現場，大約五、六個人。」「
    （新光保險公司人員聽說要丟棄，己○○有沒有要求該公司人員叫人載走？）我
    不清楚。」「（後來誰把燒燬電池載走？）大華公證公司的人載走。」「（是不
    是你請乙○○、庚○○、甲○○、丙○○保險公司和鑑定公司的人載走？）沒有
    。」「（燒燬後電池放多久？）大約一、二個月。」「（是大華公司的人載走燒
    燬的電池？）我不清楚。」「（當時己○○有沒有向新光保險人員或大華公證公
    司人員說要他們將這些燒燬的電池載走？）我不清楚。」「（己○○沒有表示要
    他們載走，大華公司為什麼將燒燬的電池載走？）這個我不清楚。」等語。從上
    述觀之，證人丁○○於原審審理時雖證稱被告不要燒燬之電池，要丟棄，惟於本
    院審理時時則證稱：其未聽到被告表示要丟棄在附近甘蔗園，那時人很多，有人
    說燒燬了，說要丟棄在甘蔗園，其說不可以，因為會造成第二次公害，其不清楚
    誰說要丟棄在甘蔗園，其說不可以丟棄在甘蔗園，要處理掉等語。證人即新光產
    物公司台南分公司業務員庚○○於本院審理時亦結證稱：「（己○○公司的電池
    向你們公司投保四千萬火災險，電池被燒燬後，你們委託大華公證公司鑑定，你
    有沒有到現場去看？）有。」「（什麼時候去看？）我們到現場已經發生火災後
    ，當時是八十六年一月三十日。」「（大華公證有限公司有沒有人會同去？）丙○○先生有去，甲○○先生沒有去。」「（這些燒燬的電池如何處理？）我們要
    求己○○清點電池，然後我和丙○○到現場共同會勘清點數量，然後房東丁○○
    有問己○○說電池要如何處理，己○○表示說已經不需要了，要丟棄在廠房後面
    的甘蔗園，房東不允許，大華公司就打包運回臺北。」「（當時是什麼時候？）
    是八十六年三月八日。」「（大華公司要運回臺北時候，己○○有沒有表示東西
    不要了？）有。」「（丁○○在本院作證為何說他沒有聽到己○○表示要丟棄在
    附近甘蔗園？）這我不清楚，他在地院有表示說要丟在甘蔗園。」「（現在電池
    在那裡？）大華公司交給環保公司清除掉了。」「（你們要將燒燬電池運走時，
    己○○有沒有同意？）有。」「（你們要交給環保公司處理掉時，己○○有沒有
    同意？）這部分我不清楚，這是大華公司處理的。」等語。證人庚○○於本院審
    理時雖證稱其與證人丙○○到現場共同會勘清點數量，然後證人即房東丁○○有
    問被告說電池要如何處理，被告表示說已經不需要了，要丟棄在廠房後面的甘蔗
    園，房東不允許，大華公司就打包運回臺北。而證人即大華公司總經理（負責人
    ）甲○○於本院審理時亦證稱：「（己○○公司電池向新光產物公司投保四千萬
    元火災險，後來被燒燬，理賠是不是委由你們大華公證有限公司承辦？）是，實
    際上是由新光產物保險公司及富邦產物保險公司負責。」「（八十六年一月三十
    日發生火災的日子你有沒有去現場勘查？）那天沒有去，中間有去過。」「（你
    去時，己○○有沒有表示電池要丟棄？）那天我沒有去，我們公司丙○○有去，
    房東丁○○要求燒燬的電池清理掉，己○○說把電池丟在甘蔗園，丁○○說會造
    成公害，我們基於協助立場就僱車載回臺北垃圾場處理掉。」「（己○○有沒有
    請你們把燒燬的電池處理掉？）有，他本人在現場。」「（丙○○上次作證為何
    講己○○沒有請你們帶走處理？）是房東丁○○請求我們處理，當時己○○在場
    。」「（你們帶走時，己○○有沒有同意？）有。」「（上次丙○○作證說，己○○有在場但沒有表示意見？）他同意我們帶走，沒有表示反對意見。」「（你
    們處理掉時，己○○有沒有同意？）有。」「（己○○同意的證據在那裡？）他
    們都在現場，如果反對，就會講了。」「（你們是不是把它侵占了？）沒有。」
    等語。惟證人即大華公司業務員丙○○於本院審理時結證稱：「己○○有沒有將
    他們公司燒燬的電池央請你們帶走處理？）沒有，因為我們清理現瑒燒燬的電池
    五萬多顆，房東認為現場必需清理，房東說己○○想運到後面，可是我們有廢棄
    物處理。」「（你們載走時，己○○有沒有同意？）他有在現場，會簽以後，帶
    走電池時，他沒有表示意見。」等語。而被告於原審審理時供稱：「我沒有說我
    不要了，這些要留下來當證物。」等語；於本院審理時亦供稱：「（你是不是曾
    經表示要將燒燬的電池丟棄在甘蔗園？）沒有，保險法有規定，不能丟。」「（
    當時你承租廠房的房東，是不是叫你不要丟？）是我不要丟的。」「（你有沒有
    央請乙○○、庚○○、甲○○、丙○○將燒燬的電池帶走？）不是我央請的，是
    新光保險公司委託大華公證公司依保險法規定鑑定，把燒燬的電池帶回去鑑定。
    」「（帶回去時你有沒有同意。」「有，依保險法之規定。」「（你在八十七年
    十一月十七日有沒有向臺南地院提起自訴，告乙○○、甲○○教唆庚○○、丙○○業務上侵占你們公司遭燒燬的電池，庚○○、丙○○業務上侵占該電池？）他
    把所有東西帶走，我才向法院依法自訴。」「（他帶走時你不是有同意嗎？）對
    ，我向他要求公證報告書，他們不給我，東西是我的，應該把東西還給我。結果
    ，他們對我不理不睬。沒有將公證書給我，也沒有將東西給我，我寫存證信函向
    他們要。因為他們不理不睬，我才向法院自訴。」「（你對丁○○所講的話有何
    意見？）我從來沒有說要把電池丟在甘蔗園。」等語，足見被告同意大華公司將
    燒燬之電池帶回是為了依保險法之規定做鑑定用，並未表示不要該燒燬之電池，
    要將其丟棄在甘蔗園，該燒毀之電池在理賠之前仍屬被告公司所有。另被告以億
    邦公司法定代理人身分，於八十七年十月八日寄發臺南一支郵局第一三六四號存
    證信函，向新光產物保險公司及大華公證公司要求鑑定報告書及歸還其公司所有
    電池共五萬二千六百四十五顆，並於該存證信函載明：「若設屆期（指收到七日
    內）仍置之而不理，將依法追究爾等公司及相關人員，民事與刑事法律責任：：
    ：。」等語，有該存證信函影本一份附於偵查卷可稽。新光產物保險公司及大華
    公司屆期均未予置理，因乙○○係新光產物保險公司台南分公司經理、庚○○係
    該分公司業務員、甲○○為大華公司總經理也是負責人、丙○○為大華公司業務
    員，業據其等於本院審理時證述在卷，其等既不發給該鑑定報告書及歸還該電池
    ，又不函覆被告，致被告懷疑及誤認該批電池為其等所侵占，遂於八十七年十一
    月十七日具狀向原審法院提起自訴，有原審法院八十七年度自字第五一五號被告
    乙○○等人侵占案卷宗封面及蓋有原審法院收狀章之自訴狀之影本各一份附於本
    院卷可按，自難認被告有意圖其等受刑事處分，而虛構事實誣告之故意，雖被告
    具狀向原審法院提起自訴，告證人庚○○、丙○○侵占業務上所持有上開億邦公
    司遭燒燬之電池，證人乙○○、甲○○教唆證人庚○○、丙○○侵占業務上所持
    有上開億邦公司遭燒燬之電池，因罪證不足，已於八十八年三月十八日經原審法
    院以八十七年度自字第五一五號判決無罪確定，本案既無積極證據足資證明被告
    有虛構事實誣告之故意，揆諸前開判例，即難以誣告罪相繩。此外，亦查無其他
    積極證據可證明被告有誣告之犯行，原審疏未詳查，遽對被告論罪科刑，自有未
    合。被告上訴否認有虛構事實誣告之犯行，為有理由，應由本院撤銷改判，以不
    能證明被告犯罪，為被告無罪判決之諭知。
據上論結，應依刑事訴訟法第三百六十九條第一項前段、第三百六十四條、第三百零
一條第一項，判決如主文。
本案經檢察官李傳來到庭執行職務。
中    華    民    國      八十九      年      九      月      二十一    日
                                  臺灣高等法院臺南分院刑事第二庭
                                      審判長法官  游    明    仁
                                            法官  林    永    茂
                                            法官  陳    清    溪
右正本證明與原本無異。
如不服本判決，應於判決送達後十日內向本院提出上訴狀，其未敘述理由者並應於提
出上訴狀後十日內向本院補提理由書（應附繕本)。
                                      法院書記官  嚴    巧    花
中    華    民    國      八十九      年      九      月      二十五    日


司法院資訊處製作；財團法人民間司法改革基金會備份。
